最高法院刑事判決　　　　　　　　　　　　　　　　九十三年度台上字第六００號
　　上　訴　人　台灣高等法院檢察署檢察官
　　上　訴　人
　　即　被　告　乙○○
　　選任辯護人　李鳳翱律師
　　被　　　告　甲○○
　　　　　　　　丙○○
右上訴人等因被告等偽造文書案件，不服台灣高等法院中華民國九十一年十月十六日
第二審更審判決（九十年度上更(一)字第一三七號，起訴案號：台灣台北地方法院檢察
署八十六年度偵字第二四０二七號），提起上訴，本院判決如左：
    主  文
原判決關於乙○○部分撤銷，發回台灣高等法院。
其他上訴駁回。
    理  由
一、發回（即乙○○上訴）部分：
本件原判決認定坐落新竹市○○○段一二八、一二九、一三０、一三一、一三二、六
０三、六０三之二、六０三之五、六０三之卅五號等九筆土地所有權全部及其地上未
辦保存登記之建築改良物，係聯義股份有限公司（下稱聯義公司）所有，該公司自民
國五十五年十一月間將該廠房機器設備及工具出租予行政院國軍退除役官兵輔導委員
會（下稱退輔會）彈藥加工小組使用，迄六十六年八月五日雙方終止租賃契約。聯義
公司為處理上開廠房機器等設備，於六十六年九月十二日由董事長林全忠召集股東臨
時會，決議委由股東宋漢秋及上訴人即被告乙○○共同決定，全權處理登報標售上開
廠房土地，底價新台幣（下同）六百萬元。嗣因上開廠房土地遭第三人占用中求售不
易，乃決定由乙○○、羅森及林全忠家族（林黃翠鶯）出資承購，乙○○、羅森部分
找來甲○○，林全忠家族則由林富美（林全忠之女）委由丙○○分別出名為買受人。
乙○○明知前開股東臨時會決議僅授權其與宋漢秋共同標售上開房地，並無代表聯義
公司權限，竟於七十四年九月九日，在台北市○○路東帝士關係企業大樓逕以聯義公
司代表人自居，與不知乙○○有無代表權之甲○○、丙○○，簽訂上開房地之買賣契
約書，以總價六百二十萬元售予具名之甲○○（持分八十八分之六十）、丙○○（持
分八十八分之二十八），而偽造該買賣契約書。嗣乙○○因無法取得聯義公司向主管
機關台北市政府建設局登記之該公司董事長林全忠印鑑證明等文件，致無法據以向地
政機關辦理所有權移轉登記，乃於七十五年十月七日委任不知情之蔡明華律師為原告
甲○○、丙○○之共同訴訟代理人，持前開偽造之買賣契約書向台灣台北地方法院（
下稱台北地院）民事庭起訴，請求聯義公司（法定代理人乙○○）應將上開土地所有
權移轉登記，而行使之，均足以生損害於聯義公司代表人之真正等情。因而撤銷第一
審關於乙○○部分無罪之判決，改判論處乙○○行使偽造私文書，足以生損害於他人
罪刑。固非無見。
惟查：(一)、刑法處罰偽造文書罪之本旨，所以保護文書之實質的真正，故不僅作成名
義人須出於虛捏或假冒，即文書之內容，亦必出於虛構，始負偽造之責。原判決事實
既認聯義公司於六十六年九月十二日之股東臨時會中已決議以底價六百萬元委由股東
乙○○、宋漢秋共同決定，全權處理登報標售上開廠房土地。則乙○○縱無代表聯義
公司權限，而冒名以該公司代表人自居，與甲○○、丙○○簽訂土地房屋買賣契約書
，然其內容係以六百二十萬元價格將上開房地售予林、蘇二人，此項契約內容是否虛
構不實？實非無疑。原判決對於該契約內容究有如何虛構情事，未加調查審認，亦未
於理由內為必要說明，乃遽論以偽造私文書罪責，自非適法。(二)、原判決事實認定乙
○○於以聯義公司名義偽造上開買賣契約書後，因無法取得聯義公司向台北市政府建
設局登記之該公司董事長林全忠印鑑證明等文件，無法據以向地政機關辦理所有權移
轉登記，乃於七十五年十月七日委任不知情之蔡明華律師為原告甲○○、丙○○之共
同訴訟代理人，持該偽造之買賣契約書向台北地院民事庭起訴請求聯義公司應將上開
土地所有權移轉登記，而予行使等情。於理由並說明乙○○係利用不知情之蔡明華律
師持以行使遂行犯罪，為行使罪之間接正犯。然據共同被告丙○○之第一審選任辯護
人具狀稱，台北地院七十五年度訴字第九四八六號民事訴訟係經林富美以電話通知，
由林富美委任之律師蔡明華派人至蘇某辦公處所，於委任書上蓋章等語，而證人蔡明
華於第一審調查時亦到庭結稱，係東帝士公司經理吳炳燦表示該公司老闆娘之親戚要
進行民事訴訟，欲委任伊辦理，伊至該公司有很多人向伊談論案情，林富美有在場，
但案情多係在場其他人與伊談，不記得係何人等語（見一審卷第三十八頁、第一四六
頁），均未指稱係乙○○委任蔡明華提起所有權移轉登記之民事訴訟。原審對該有利
於乙○○之證據未加調查審酌，復未於判決內說明不採之理由，非惟證據調查職責未
盡，抑且理由不備。(三)、原判決於理由內依憑乙○○之供詞及退輔會復函，認聯義公
司自五十五年十一月間起，即將廠房、機器設備及生產工具租予退輔會彈藥加工小組
使用，聯義公司則收取租金，不再有任何生產或營業行為。依此，該公司六十六年九
月十二日所召開股東臨時會應僅止於為因應該公司與退輔會租約終止後如何處理廠房
機器等設備，而決議委由乙○○、宋漢秋共同決定，全權處理登報標售上開廠房土地
而已，尚難單憑該會議紀錄載有「派乙○○為總經理」等文字，即擴張解釋為該次股
東臨時會已決議乙○○得以聯義公司負責人名義出售土地等語，而為不利於乙○○之
認定（見原判決第六、七頁）。然該聯義公司自五十五年十一月間起，既已不再有任
何生產及營業行為，則該公司於六十六年九月十二日股東臨時會中，除決議由乙○○
、宋漢秋共同決定，全權處理登報標售上開廠房土地事宜外，何以又派乙○○出任該
公司總經理一職？此項任命之目的是否意在委由乙○○代表該公司出售房地？即非無
研酌餘地。證人即聯義公司股東兼該次股東臨時會之記錄吳天賜於第一審調查時證稱
，該次會議確有上開決議，其記錄亦屬真正等語（見一審卷第一四六頁背面），則該
次會議決議委由乙○○、宋漢秋共同決定，全權處理登報標售公司之廠房土地，復派
任簡某擔任公司總經理，是否有授權其代表聯義公司出售廠房土地之意？事關簡某本
件偽造文書罪名成否之判斷，應有傳訊參加該次會議之吳天賜等人到庭詳查必要。原
審未為此必要調查，其證據調查職責仍嫌未盡。且依聯義公司與甲○○、丙○○所訂
立「土地房屋買賣契約書」所載，其末尾出賣人甲方之下蓋有「聯義公司」印章（見
七四八四號偵卷第十一頁）。倘乙○○未獲授權代表該公司與買方簽約，何來該公司
印章使用？亦存有疑竇，為釐清真相及公平正義之維護，應有詳加究明必要。原審對
之未遑詳查，遽為不利於乙○○之認定，亦有應於審判期日調查之證據未予調查之違
法。以上，或係乙○○上訴意旨所指摘，或為本院得依職權調查之事項，應認原判決
關於乙○○部分仍有撤銷發回更審之原因。原判決就乙○○不另諭知無罪部分，基於
審判不可分原則，應併予發回。
二、駁回（即檢察官就乙○○、甲○○、丙○○上訴）部分：
按刑事訴訟法第三百七十七條規定，上訴於第三審法院，非以判決違背法令為理由，
不得為之。是提起第三審上訴，應以原判決違背法令為理由，係屬法定要件。如果上
訴理由狀並未依據卷內訴訟資料，具體指摘原判決不適用何種法則或如何適用不當，
或所指摘原判決違法情事，顯與法律規定得為第三審上訴理由之違法情形，不相適合
時，均應認其上訴為違背法律上之程式，予以駁回。本件原判決以公訴意旨略稱：被
告甲○○、丙○○基於共同犯意聯絡，與明知其於七十四、五年間並非聯義公司之法
定代理人之被告乙○○，於七十四年九月九日，在台北市○○路東帝士關係企業大樓
，偽造以乙○○為聯義公司負責人，將該公司上開九筆土地出售予甲○○、丙○○之
土地買賣契約書，惟因與法定程序不合，未能辦妥所有權移轉登記，乃於七十五年間
以甲○○、丙○○二人為原告，聯義公司為被告，仍將乙○○列為聯義公司之法定代
理人，持上揭偽造之契約書向台北地院請求就該九筆土地辦理所有權移轉登記，經該
院於七十五年十月三十日以七十五年度訴字第九四八六號民事判決判令聯義公司應依
該偽造之契約書將各該土地分別移轉所有權登記予甲○○及丙○○，並於該案件經一
造辯論取得勝訴判決後，持法院之判決確定證明書至新竹地政事務所辦妥所有權移轉
登記，使地政機關之承辦人員將此不實之事項登載於職務上所掌之土地登記簿，致生
損害於聯義公司及地政機關有關土地管理之正確性。因認甲○○、丙○○牽連犯刑法
第二百十六條、第二百十條行使偽造私文書及第二百十四條使公務員登載不實罪嫌。
經審理結果，認為不能證明林、蘇二人犯罪，因而維持第一審關於其等二人所為無罪
之判決，駁回檢察官在第二審就該二人部分之上訴，已詳敘其調查、取捨證據之結果
及認其二人應為無罪判決之心證理由。就形式上觀察，原判決關於該二人無罪部分之
論斷要無採證違背經驗法則、論理法則或理由不備等違背法令情事。而依檢察官起訴
書犯罪事實欄所載，並未認定聯義公司六十六年九月十二日股東臨時會紀錄係屬乙○
○等人所偽造，該部分並未起訴。況原判決於理由內復已依憑調查所得證據，就聯義
公司六十六年九月十二日股東臨時會議紀錄係屬真正，並無偽造，說明其心證理由甚
詳，尤無應於審判期日調查之證據未予調查之違法情形存在。再原判決理由已說明審
酌乙○○素行良好，其擅自代表聯義公司出售土地，大部分售予自己，不無違背利益
迴避原則，惟所得款項已分配予股東，買入土地除部分被徵收外，餘仍登記在甲○○
、丙○○名下，且其罹患糖尿病、視網膜病變、玻璃體出血病症及犯後態度等一切情
狀，為其量刑之準據，從形式上觀察，並無上訴意旨所謂未審酌刑法第五十七條各款
情事。至原判決認定乙○○所偽造之買賣契約書，尚不合於義務沒收規定，原判決未
宣告沒收，要無違法可指。是檢察官上訴意旨所指上情，核與法律規定得為第三審上
訴理由之違法情形，不相適合。而檢察官其餘上訴意旨並未依據卷內訴訟資料具體指
摘原審所為判決如何違背法令，徒為事實爭執，自非適法之第三審上訴理由。檢察官
對甲○○、丙○○行使偽造私文書及乙○○部分之上訴皆違背法律上程式，應予駁回
。至甲○○、丙○○二人被訴牽連犯刑法第二百十四條使公務員登載不實罪部分，核
屬刑事訴訟法第三百七十六條第一款之案件，依該條規定，此部分既經第二審判決，
自不得上訴於第三審法院，檢察官復對之提起上訴，顯非適法，應併予駁回。
據上論結，應依刑事訴訟法第三百九十七條、第四百零一條、第三百九十五條前段，
判決如主文。
中　　　華　　　民　　　國　　九十三　　年　　　二　　　月　　 十二 　　日
                              最高法院刑事第十一庭
                                  審判長法官  張　淳　淙
                                        法官  謝　俊　雄
                                        法官  蘇　振　堂
                                        法官  張　春　福
                                        法官  李　伯　道
      右正本證明與原本無異
                                              書  記  官
中　　　華　　　民　　　國　　九十三　　年　　　二　　　月　　 十八 　　日
                                                                        Ｋ
